【裁判字號】    95,上易,120
【裁判日期】    951122
【裁判案由】    土地所有權移轉登記
【裁判全文】
臺灣高等法院高雄分院民事判決         95年度上易字第120號
上  訴  人  戊○○○
            己○○○
            辰○○
            寅○○
            卯○○
            巳○○
            丁○○
            乙○○○
共      同
訴訟代理人  梁育誠律師
            楊昌禧律師
被  上訴人  庚○
            癸○○
            子○○
            丙○○○
            丑○○
            甲○○
            辛○○
            壬○○
共      同
訴訟代理人  吳臺雄律師
上列當事人間請求所有權移轉登記事件，上訴人對於中華民國
95年5月5日臺灣高雄地方法院95年度訴字第405 號第一審判決
提起上訴，本院於95年11月22日言詞辯論終結，判決如下：
    主  文
上訴駁回。
第二審訴訟費用由上訴人負擔。
    事實及理由
一、被上訴人主張：被上訴人庚○與訴外人鄭政勝、鄭來金分別
    於附表所示時間，向訴外人張秋澄購買所有坐落高雄縣阿蓮
    鄉○○○段81之17地號（地目旱，總面積1206平方公尺）如
    附表所示面積之土地（以下稱系爭土地）。因當時農地禁止
    移轉登記為共有，故彼等均與張秋澄約定，待日後法令解除
    限制時，再將系爭土地應有部分辦理移轉登記，並簽有書面
    契約（下稱系爭契約）。出賣人張秋澄嗣於民國90年11月14
    日死亡，系爭土地由上訴人戊○○○、乙○○○、己○○○
    、丁○○、辰○○、寅○○、卯○○、巳○○及訴外人薛泰
    源共同繼承；因薛泰源復於94年12月22日死亡，其應有部分
    再由辰○○、寅○○、卯○○、巳○○共同繼承後，彼等應
    有部分依應分別為5 分之1 、5 分之1 、5 分之1 、5 分之
    1 、20分之1 、20分之1 、20分之1 、20分之1 ；庚○於90
    年7 月2 日向鄭政勝購得（經張秋澄同意）系爭土地其中附
    表編號2 所示；鄭來金於86年5 月29日死亡，癸○○、子○
    ○、丙○○○、丑○○、甲○○、辛○○、壬○○共同繼承
    。茲因土地法規於89年修正，私有農地已得移轉登記為共有
    ，爰依系爭契約、繼承法律關係，求為判決如附件一所示。
二、上訴人則以：系爭屬土地特定位置之買賣，被上訴人請求應
    有部分移轉登記，非依債務本旨請求，不應准許；被上訴
    人庚○向鄭政勝購買之土地，亦不得向上訴人直接為請求等
    語，資為抗辯。
三、原審為被上訴人全部勝訴之判決（惟駁回其假執行之聲請）
    。上訴人聲明求將原判決（除假執行部分外）廢棄，駁回被
    上訴人在第一審之訴；被上訴人則求為駁回對造之上訴。
四、兩造不爭之事項：
  (一)系爭土地原為張秋澄所有。張秋澄嗣於90年11月14日死亡，
    由戊○○○、乙○○○、己○○○、丁○○、辰○○、寅○
    ○、卯○○、巳○○、薛泰源共同繼承；其中薛泰源復於94
    年12月22日死亡，其應有部分由辰○○、寅○○、卯○○、
    巳○○共同繼承後，彼等應有部分分別為5 分之1 、5 分之
    1 、5 分之1 、5 分之1 、20分之1 、20分之1 、20分之1
    、20分之1 。
  (二)鄭來金於86年5 月29日死亡，癸○○、子○○、丙○○○、
    丑○○、甲○○、辛○○、壬○○共同繼承，應繼分各7 分
    之1。
  (三)庚○、鄭政勝、鄭來金分別於附表所示時間，向張秋澄購買
    所有系爭土地其中附表所示面積。
  (四)系爭契約第3 條均記載：「本買賣地屬農地，現不能變更建
    地之地目，依據土地法第30條規定不得移轉為共有，…因格
    於規定，俟將來符合規定政府得准為辦理時，乙方（張秋澄
    ）應將所有權移轉登記之一切文件備齊與甲方（庚○、鄭政
    勝、鄭來金）及協助甲方申請移轉產權登記」等語。
  (五)庚○於90年7 月2 日向鄭政勝購得（經張秋澄同意）系爭土
    地其中附表編號2 所示面積
  (六)張秋澄於出售系爭土地時，其所有權之權利範圍係全部。
五、兩造爭執之所繫，在於系爭買賣究為單獨所有土地之應有部
    分買賣，抑或單獨所有土地之特定部分買賣？本院判斷如下
    ：
  (一)庚○、鄭來金分別於70年6 月10日各向張秋澄購買其單獨所
    有坐落高雄縣阿蓮鄉○○○段81-17 土地之一部分，不動產
    標示均記載「阿蓮鄉○○○段81-17 地號內一部99.17 ㎡『
    台坪拾坪』，詳見如左記位置簡圖：鄭政勝於72年11月13
    日向張秋澄購地之不動產，買賣合約內之不動產標示亦記載
    ：「阿蓮鄉○○○段81-17 地號內一部面積86平方公尺『貳
    拾陸坪』，詳見如左記位置圖；及鄭來金於72年11月13日向
    張秋澄購地之不動產買賣合約書內之不動產標示記載：「阿
    蓮鄉○○○段81-17 地號內一部面積79平方公尺『貳拾肆坪
    』，詳見如左記位置圖各情，上述各該位置圖並繪示買者購
    買土地位置」有兩造不爭之不動產買賣合約書可稽（一審卷
    第14至18頁、第21至27頁）。而鄭來金、鄭政勝等於為系爭
    買賣後，亦依約在各開特定之土地上搭建地上物、舖設水泥
    地使用，有照片可參，並為被上訴人所不爭。從上述各情整
    體觀察，系爭不動產整筆原均屬出賣人張秋澄單獨所有，其
    先後、分別為上開部分土地之買賣，除書明每次之出售面積
    外，並繪圖標示該特定買賣標的物之位置，為確認各該買賣
    物所為之標示，係可得特定之位置，用以之為標的物，而非
    僅是分管使用之約定而已。該契約書中無分管使用意旨之記
    載，且該買受人嗣亦依約占有各該特定標示部分面積之土地
    使用，此情核與單純只是土地應有部分之買賣有異，其實質
    應屬單獨所有土地中特定部分的買賣，堪足認定。被上訴人
    所為該買賣係持分土地買賣而分管使用之抗辯，核與事實不
    符，為不足採。
  (二)按單獨所有土地之特定部分買受人，除出賣人有不能將該部
    分分割後移轉登記與買受人之情形外，不得請求出賣人移轉
    登記該部分計算之土地應有部分，而與原土地共有人共有該
    土地（最高法院75年台上字第404 號判例參照）。換言之，
    若出賣人有不能將該出賣土地之特定部分分割後移轉登記與
    買受人之情形，則該特定部分買受人，即得請求出賣人移轉
    登記該部分計算之土地應有部分，而與原土地共有人共有該
    土地。本件之土地屬一般農業區之農牧用地，為農業發展條
    例所指之耕地，不符合該條例所指得為分割之規定（條例第
    16條），故而出賣人當不能將該特定部分分割後移轉登記與
    買受人，是而若無其他限制，則買受人自得請求出賣人移轉
    登記該部分計算之土地應有部分。查系爭契約第3 條均約定
    「本買賣地屬農地，現不能變更建地之地目，依據土地法第
    30條規定不得移轉為共有，．．．因格於規定，俟將來符合
    規定政府得准為辦理時，乙方（張秋澄）應將所有權移轉登
    記之一切文件備齊與甲方（庚○、鄭政勝、鄭來金），及協
    助甲方申請移轉產權登記」，足徵買賣雙方於訂約時，已預
    期俟土地法令上開限制解除後，再為移轉登記。而按以不能
    之給付為契約標的者，其契約為無效，但其不能情形可以除
    去，而當事人訂約時並預期於不能之情形除去後為給付者，
    其契約仍為有效，民法第246 條第1 項定有明文。又私有農
    地所有權不得移轉為共有，違反該規定者，其所有權之移轉
    無效，修正前土地法第30條第1 、2 項固定有明文。惟土地
    法上開規定，業於89年1 月26修正刪除。本件買賣當事人訂
    約於89年1 月26土地法修正刪除前開規定前，於訂約時已預
    期俟上開限制解除後再為移轉之情形，符合民法第246 條第
    1 項但書規定，其買賣契約仍為有效，且「移轉」與「分割
    」為不同之概念，是依上開說明買受人自得請求出賣人移轉
    登記該特定部分計算之土地應有部分。
  (三)至於上訴人引契約第6 條「關於本合約不動產之各項稅捐訂
    明，自本日價款交清之日起由甲方（買方）負責繳納，其以
    前如有欠繳，乙方應負責繳納」之約定，主張因被上訴人在
    所交付之農地上未為合理使用，致上訴人繼承時，就系爭土
    地於核課遺產稅時不得列為扣除額，因而依遺產及贈與稅法
    第13條規定，支付120,282 元之遺產稅，應由被上訴人補償
    等語。查上開契約第6 條之約定乃就直接有關系爭土地之稅
    捐負擔所為約定，核與上訴人是否因被上訴人未合理使用土
    地，致課征遺產稅額之多寡無涉，即二者並不一致，且亦無
    對待給付之關係。上訴人執此求予補償（對待給付），自屬
    無據。又農業發展條例第3 條前段固規定，耕地之使用，應
    符合區域計畫法相關法令規定，始得辦理所有權移轉登記，
    上訴人據此主張被上訴人於土地上有非依法興建之地上物，
    不符耕地使用管制規定，無法取得農業用地作農業使用證明
    書，不能辦理移轉登記，屬給付不能云云。惟查對農地違規
    使用之處罰、應如何回復原狀及不符合耕地使用管制不能取
    得農業使用證明書，乃行政管制問題，與修法前之自耕能力
    不同，且非普通法院受理土地所有權移轉所應審認，法院於
    判准土地所有權移轉，即係命債務人為一定之意思表示而已
    ，其效果乃視為自其確定時，債務人已為意思表示（見強制
    執行法第130 條第1 項），持確定判決欲予登記，自仍應受
    登記之主管機關審查是否符合登記之要件，如本件之情形被
    上訴人苟有違規使用之情形，其如欲登記，自應除去其障
    ，此非本院審查之項目，與最高法院78年台上字第2278 號
    土地被查封之情形有間，上訴人以給付不能抗辯，自非足取
    。
  (四)按因繼承，於登記前已取得不動產物權者，非經登記，不得
    處分其物權（民法第759 條）。張秋澄於90年11月14日死亡
    後繼承之情形，及鄭來金於86年5 月29日死亡後繼承之情形
    ，已於前揭兩造不爭執事項(一)(二)中揭述。庚○經張秋澄同意
    於90年7 月2 日向鄭政勝買受附表編號2 所示部分，該合約
    書並已明白記載「．．．內容由甲方（指庚○）承受，並經
    土地所有權人張秋澄同意」，其法律上的意義，即由張秋澄
    同意承受將來得移轉登記時，逕為移轉予庚○之義務，而無
    須再為輾轉移轉。是上訴人抗辯張秋澄只是以所有權人身分
    簽名於契約上而已，無承擔義務意思云云，核不足採，否則
    即無須得張秋澄同意之必要矣。從而被上訴人併依繼承關係
    主張戊○○○、乙○○○、己○○○、丁○○、辰○○、寅
    ○○、卯○○、巳○○分別依序將系爭土地應有部分1000
    分之60、1000分之60、1000分之60、1000分之60、1000分之
    15、1000分之15、1000分之15、1000分之15，各按300 分之
    15 3比例移轉登記予庚○所有，各按300 分之21比例移轉登
    記予癸○○、子○○、丙○○○、丑○○、甲○○、辛○○
    、壬○○所有【庚○部分：185.17（買受面積）÷1206（系
    爭土地面積）＝1000分之153 （應有部分；按：1000分之
    153. 54 ，原告主張1000分之153） ；癸○○、子○○、丙
    ○○○、丑○○、甲○○、辛○○、壬○○部分：178.17（
    買受面積）÷1206（系爭土地面積）÷7 （人）＝1000分之
    21（應有部分；按：1000分之147.74，原告主張1000分之
    147） 】；及辰○○、寅○○、卯○○、巳○○應就薛泰源
    所有系爭土地應有部分25分之1 之公同共有部分，各按其等
    應繼分比例辦理繼承登記，即屬有據，應予准許。原審為被
    上訴人勝訴之判決，理由容有未洽，惟結論則無二致，應予
    維持。上訴人指摘原判決不當，求予廢棄改判，為無理由。
六、據上論結，本件上訴無理由，依民事訴訟法第449 條第2 項
    、第1項、第78條、第85條第1項前段，判決如主文。
中    華    民    國    95    年    11    月    22    日
                            民事第六庭
                                審判長法官   許明進
                                法      官   張明振
                                法      官   謝肅珍
以上正本證明與原本無異。
本判決不得上訴。
中    華    民    國    95    年    11    月    23    日
                                書  記  官   賴梅琴
附件：
辰○○、寅○○、卯○○、巳○○應就被繼承人薛泰源所有坐落
高雄縣阿蓮鄉○○○段第八一之一七地號、地目旱、面積一二○
六平方公尺土地應有部分二十五分之一之公同共有部分，各按其
等應繼分比例辦理繼承登記。
戊○○○、乙○○○、己○○○、丁○○、辰○○、寅○○、卯
○○、巳○○應分別將坐落高雄縣阿蓮鄉○○○段第八一之一七
地號、地目旱、面積一二○六平方公尺土地應有部分千分之六十
、千分之六十、千分之六十、千分之六十、千分之十五、千分之
十五、千分之十五、千分之十五，各按三百分之一五三比例移轉
登記予原告庚○所有、各按三百分之二十一比例移轉登記予癸○
○、子○○、丙○○○、丑○○、甲○○、辛○○、壬○○所有
。
附表：
┌─┬────┬─────┬─────┬─────┬─────┐
│  │        │          │          │          │          │
│編│買受人  │買受時間  │買受面積  │買受價金  │備註      │
│號│        │          │          │          │          │
├─┼────┼─────┼─────┼─────┼─────┤
│1 │庚  ○  │民國70年6 │99.17平方 │新台幣（下│          │
│  │        │月10日    │公尺      │同）120,00│          │
│  │        │          │          │0 元      │          │
├─┼────┼─────┼─────┼─────┼─────┤
│2 │鄭政勝  │民國72年11│86平方公尺│78,000元  │鄭政勝於90│
│  │        │月13日    │          │          │年7 月2 日│
│  │        │          │          │          │出售予庚○│
│  │        │          │          │          │，並經張秋│
│  │        │          │          │          │澄同意    │
├─┼────┼─────┼─────┼─────┼─────┤
│3 │鄭來金  │民國70年6 │99.17平方 │90,000元  │          │
│  │        │月10日    │公尺      │          │          │
├─┼────┼─────┼─────┼─────┼─────┤
│4 │同上    │民國72年10│79平方公尺│72,000元  │          │
│  │        │月13日    │          │          │          │
└─┴────┴─────┴─────┴─────┴─────┘
                                                 A


司法院資訊處製作；財團法人民間司法改革基金會備份。
